臺灣高等法院民事判決　　　　　　　　　 96年度上字第323號
上　訴　人　丁○○
　　　　　　乙○○
　　　　　　　　　　　　樓
上　二　人
訴訟代理人　廖大鵬律師
複　代理人　關維忠律師
被　上訴人　丙○○
　　　　　　甲○
上　二　人
訴訟代理人　陳進會律師
複　代理人　孫大龍律師
上列當事人間請求返還房屋等事件，上訴人對於中華民國95年8
月17日臺灣板橋地方法院94年度訴字第1659號第一審判決提起上
訴，本院於96年10月23日言詞辯論終結，判決如下：
    主      文
上訴駁回。
第二審訴訟費用由上訴人連帶負擔二分之一，餘由上訴人負擔。
    事實及理由
一、被上訴人主張：坐落台北縣鶯歌鎮○○里○○路2巷18弄1號
    房屋係被上訴人丙○○所有，同弄3號房屋係被上訴人甲○
    所有，被上訴人兩人自民國90年11月1日起至91年10月31日
    止將上開房屋（下稱系爭房屋）出租予上訴人丁○○，約定
    每月租金為新台幣（下同）6萬6千元，並由上訴人乙○○擔
    任連帶保證人。被上訴人於91年9月17日即以存證信函表示
    ，租期屆滿不再續租，請上訴人於91年10月31日租期屆滿時
    依約遷讓返還房屋予被上訴人。惟上訴人丙○○、乙○○自
    91年9月1日起即未繳納租金，且於租期屆滿後拒不搬遷。上
    訴人丁○○自91年9月1日起至同年10月31日止積欠租金共計
    13萬2千元。且自91年11月1日起至94年9月30日止每月受有
    相當於租金之不當得利6萬6千元，35個月共計獲有231萬元
    之不當得利，依兩造所訂立之租賃契約第6條約定，上訴人
    於租期屆滿未將系爭房屋遷空交還被上訴人，被上訴人得請
    求上訴人照租金5倍之違約金，惟被上訴人僅請求自91年11
    月1日起至94年9月30日止按租金1倍計算即231萬元之違約金
    ，連同上開積欠租金、相當租金之不當得利，三者合計為47
    5萬2千元。且上訴人將系爭1號及3號房屋1樓，如原判決附
    圖A所示長3.14公尺、寬0.24公尺、高2.10公尺之體積，及
    如原判決附圖B所示長3.17公尺、寬0.24公尺、高2.14公尺
    之共同壁，及系爭1號及3號房屋二樓，如原判決附圖C所示
    長0.9公尺、寬0.24公尺、高1.8公尺之共同壁打通。依兩造
    所簽訂租約第6條及第9條約定，租約終止時，上訴人負有回
    復原狀之義務。又坐落台北縣鶯歌鎮○○段尖山小段414之
    11地號土地，被上訴人丙○○、甲○之應有部分各為839/10
    000，兩人均為該土地之共有人，惟上訴人擅自在上開土地
    如原判決附圖斜線所示面積40平方公尺部分之土地搭蓋鐵皮
    屋，被上訴人依民法第821條、767條、184條、185條，並得
    請求上訴人將系爭違建拆除，將占用土地返還予被上訴人與
    其他共有人全體。爰依所有權、租賃契約、不當得利與侵權
    行為之法律關係起訴請求，於原審聲明：(一)上訴人應將系爭
    1號房屋遷讓返還予被上訴人丙○○。(二)上訴人應將系爭3號
    房屋遷讓返還予被上訴人甲○。(三)上訴人應將系爭1號及3號
    房屋1樓，如原判決附圖A所示長3.14公尺、寬0.24公尺、高
    2.10公尺之體積，及如原判決附圖B所示長3.17公尺、寬0.2
    4公尺、高2.14公尺之體積遭打通之共同壁，及系爭1號及3
    號房屋二樓，如原判決附圖C所示長0.9公尺、寬0.24公尺、
    高1.8公尺之體積遭打通之共同壁，均以鋼筋水混凝土建造
    回復原狀。(四)上訴人應將坐落系爭414之11地號如原判決附
    圖斜線所示面積40平方公尺部分土地上之建物拆除，並將該
    土地返還予被上訴人及其他共有人。(五)上訴人應連帶給付被
    上訴人475萬2千元，及自起訴狀繕本送達翌日起至清償日止
    按年息5%計算之利息。(六)上訴人應自94年10月1日起至遷讓
    返還系爭1號、3號房屋之日止，按月給付被上訴人6萬6千元
    。(七)願供擔保請准宣告假執行。原審為被上訴人部分勝訴之
    判決，上訴人就原審判決命其給付金錢部分不服提起上訴，
    被上訴人於本院聲明：上訴駁回。
二、上訴人則以：上訴人丁○○固自90年11月1日起至91年10月3
    1日止向被上訴人承租系爭房屋，然上訴人乙○○並未於上
    開租約之連帶保證人欄上簽名，亦未授權上訴人丁○○代簽
    ，故被上訴人不得請求上訴人乙○○負連帶保證人責任。原
    審雖將違約金核減為相當於租金之1倍231萬元，但仍屬過高
    ，非常人所能負擔。且上訴人丁○○之所以未能繳納租金，
    實因本案租金過高，復有房屋漏水修繕等問題，以及被上訴
    人帶人無故進入房屋內毆打上訴人丁○○兄弟陳忠貴、陳忠
    義，而遲遲無法向被上訴人繳納租金，為此懇請將違約金再
    予酌減等語，資為抗辯。於原審聲明：駁回被上訴人之訴及
    其假執行之聲請。如受不利判決，願供擔保請准宣告免假執
    行。於本院聲明：上訴人乙○○部分：(一)原判決主文第5、6
    、7項不利於上訴人乙○○部分廢棄。(二)上開廢棄部分，被
    上訴人在第一審之訴及假執行之聲請駁回。(三)如受不利判決
    ，願供擔保免為假執行。上訴人丁○○部分：(一)原判決主文
    第6項不利於上訴人丁○○部分廢棄。(二)上開廢棄部分，被
    上訴人在第一審之訴及假執行之聲請駁回。(三)如受不利判決
    ，願供擔保免為假執行。
三、經查，被上訴人兩人自90年11月1日起至91年10月31日止將
    系爭房屋出租予上訴人丁○○，每月租金為6萬6千元，上訴
    人丁○○自91年9月1日起即未繳納租金。被上訴人於91年9
    月17日以存證信函告知上訴人租賃期間屆滿後欲收回自住，
    不擬續租，並於91年10月8日以上訴人積欠91年9、10月份之
    租金，催告上訴人於函到後7日內給付，逾期即依法終止租
    約等情，為兩造所不爭執（見本院卷第78頁反面），並有房
    屋租賃契約書、存證信函及回執附卷可稽（見原審卷第3至
    23頁），堪信為真。
四、被上訴人主張乙○○為連帶保證人，乙○○則抗辯伊就丙○
    ○所簽訂房屋租賃契約並未簽名亦無授權，不應負連帶保證
    責任等語。則首應審究者為乙○○就丙○○所簽訂本件房屋
    租賃契約之債務是否應負連帶保證責任？經查：
  (一)按「當事人主張有利於己之事實者，就其事實有舉證之責任
    。」、「私文書經本人或其代理人簽名、蓋章或按指印或有
    法院或公證人之認證者，推定為真正。」民事訴訟法第277
    條前段、第358條第1項分別定有明文。又私人之印章，由自
    己使用為常態，被人盜用為變態，主張變態事實之當事人，
    自應就此印章被盜用之事實負舉證之責任。
  (二)上訴人丁○○於90年10月30日與被上訴人丙○○、甲○簽訂
    系爭房屋租賃契約書，該契約書上記載乙○○擔任上訴人丁
    ○○之連帶保證人，而上訴人乙○○並於連帶保證人處簽名
    蓋章，有契約書附卷可稽（見原審卷第14至18頁）。上訴人
    乙○○雖抗辯並未於契約書之連帶保證人欄上簽名，亦未授
    權上訴人丁○○代簽，惟對於連帶保證人欄上乙○○印文（
    即蓋章部分）之真正，並不爭執，僅抗辯印章係被盜蓋云云
    （見本院卷第107頁反面）。惟查：系爭房屋自80年出租予
    上訴人丁○○之母時，即均由上訴人乙○○擔任該租約之連
    帶保證人至90年12月31日止，此為兩造所不爭。被上訴人所
    寄限期催繳本件租金、租賃期滿遷讓房屋、違約不遷讓時依
    約請求按照租金5倍之違約金之存證信函，亦均併寄與乙○
    ○，乙○○亦均有收訖該等存證信函（見原審卷第19至23、
    62至64頁）。設若乙○○非該租約之連帶保證人，為何乙○
    ○於接獲該等存證信函時，從無任何反對、否認、質疑或異
    議之表示。且本件租賃涉及乙○○應連帶給付數百萬元，對
    乙○○造成影響利害至鉅，設若丁○○偽造乙○○簽名，為
    何乙○○未對丁○○提出偽造文書之刑事告訴？均與經驗法
    則有違。次查：上訴人乙○○抗辯印章係被盜蓋云云，則上
    訴人乙○○自應就其印章係遭他人盜蓋一節，負舉證責任。
    惟上訴人並未舉證以實其說，揆諸上開說明，即應推定本件
    房屋租賃契約書之連帶保證人欄上乙○○之蓋章為真正，即
    上訴人乙○○應負連帶保證人之責任。
五、被上訴人主張上訴人違約拒不搬遷，請求上訴人給付按違約
    期間租金1倍之違約金231萬元等語。上訴人則以被上訴人請
    求1倍違約金過高等語置辯。則此應審究者為被上訴人請求
    上訴人給付違約期間1倍違約金有無過高？經查：
  (一)按「約定之違約金額過高者，法院得減至相當之數額。」民
    法第252條定有明文。次按「當事人約定契約不履行之違約
    金過高者，法院固得依民法第252條以職權減至相當之數額
    ，惟是否相當仍須依一般客觀事實、社會經濟狀況及當事人
    所受損害情形，以為酌定標準。」最高法院49年台上字第80
    7號判例參照。又此規定乃係賦與法院得依兩造所提出之事
    證資料，斟酌社會經濟狀況並平衡兩造利益而為妥適裁量、
    判斷之權限，非謂法院須依職權蒐集、調查有關當事人約定
    之違約金額是否有過高之事實，而因此排除債務人就違約金
    過高之利己事實，依辯論主義所應負之主張及舉證責任。
  (二)依房屋租賃契約書第6條「乙方（即上訴人）於租期屆滿，
    除經甲方（即被上訴人）同意繼續出租外，應即日將租賃房
    屋誠心按照原狀遷空交還甲方，不得藉詞推諉或主張任何權
    利，如不即時交還房屋時，甲方每月得向乙方請求按照租金
    五倍之違約金至遷讓完了之日止，乙方及連帶保證人丙方，
    決無異議。」（見原審卷第16頁）。本院審酌兩造租賃期間
    至91年10月31日止，上訴人租賃系爭房屋1樓係作工廠、2樓
    作為上訴人住家使用（見原審卷第50頁）；被上訴人於91年
    9月17日即通知上訴人不再續租；上訴人自91年9月1日起即
    未給付租金及其後相當於租金之不當得利；租賃契約第6條
    雖約定違約金為租金之5倍，然被上訴人同意如上訴人依約
    返還系爭房屋，並給付相當於租金之不當得利，即願放棄違
    約金之請求；上訴人自91年11月1日起仍拒絕將系爭房屋遷
    讓返還與被上訴人，待至原審法官於95年6月30日至現場履
    勘時，系爭房屋內部雖已搬遷殆盡，惟迄96年2月27日執行
    時仍有雜物及垃圾堆放屋內及房屋毀損等（見本院卷第62
    至63、65至76頁）一般客觀事實、社會經濟狀況及當事人所
    受損害情形，認兩造約定之違約金以租金之1倍，應可達收
    強制上訴人遷讓返還系爭房屋之效，並彌補被上訴人所受之
    損害，被上訴人主張違約金以相當於租金之1倍計算，尚稱
    合理。因此，被上訴人請求上訴人連帶給付自91年11月1日
    起至94年9月30日止，按租金1倍之違約金，總計為231萬元
    ，為有理由。
六、上訴人乙○○應負連帶保證人責任，已如前述。兩造對於未
    給付租金及相當租金之不當得利期間亦無爭執，則上訴人應
    給付被上訴人之金額分述如下：
  (一)上訴人應連帶給付被上訴人91年9、10月份之租金13萬2千元
    。
  (二)上訴人應給付被上訴人自91年11月1日起至94年9月30日止，
    按月給付相當於租金之不當得利6萬6千元，共35個月，合計
    231萬元。
  (三)上訴人應連帶給付被上訴人自91年11月1日起至94年9月30日
    止，按月給付相當於租金1倍之違約金6萬6千元，共35個月
    ，合計231萬元。
  (四)上訴人應給付被上訴人自94年10月1日起至返還系爭房之日
    止，按月給付相當於租金之不當得利6萬6千元。
  (五)綜上，被上訴人請求上訴人給付上開金額，洵屬有據。上訴
    人抗辯上訴人乙○○非契約之連帶保證人無庸給付，及抗辯
    違約金過高云云，均無足取。
七、綜上所述，被上訴人主張上訴人乙○○為租賃契約連帶保證
    人，其請求相當於1倍租金之違約金應屬合理為可採，上訴
    人所辯均無可取。從而，被上訴人本於租賃契約、不當得利
    之法律關係請求上訴人連帶給付244萬2千元之租金與違約
    金，及自94年11月1日即起訴狀繕本送達翌日至清償日止按
    年息5%計算之利息；共同給付231萬元之不當得利，及自
    94年11月1日即起訴狀繕本送達翌日至清償日止按年息5% 計
    算之利息自94年10月1日起至上訴人返還系爭房屋之日止
    ，按月共同給付6萬6千元之不當得利，為有理由，均應准許
    。是則原審判命上訴人如數給付，並為准免假執行之宣告，
    於法並無不合。上訴意旨指摘原判決不當，求予廢棄改判，
    為無理由，應予駁回。
八、本件事證已臻明確，兩造其餘攻擊防禦方法及未經援用之舉
    證，經審酌核與本件判決結果不生影響，不再一一論述，附
    此敘明。
九、據上論結，本件上訴為無理由，依民事訴訟法第449條第1項
    、第78條、第85條第1項前段、第2項，判決如主文。
中　　華　　民　　國　　96　　年　　11 　　月　　6　　日
        　　　　　　民事第十一庭
                      　審判長法　官    鄭雅萍
　　　　　　　　　　          法　官    蘇芹英
　　　　　　　　　　          法　官    薛中興
正本係照原本作成。
如不服本判決，應於收受送達後20日內向本院提出上訴書狀，其
未表明上訴理由者，應於提出上訴後20日內向本院補提理由書狀
（均須按他造當事人之人數附繕本）上訴時應提出委任律師或具
有律師資格之人之委任狀；委任有律師資格者，另應附具律師資
格證書及釋明委任人與受任人有民事訴訟法第466條之1第1項但
書或第2項（詳附註）所定關係之釋明文書影本。
中　　華　　民　　國　　96　　年　　11　　月　　7 　　日
　　　　　　　　　　　　　　　書記官    黃瑞芬
附註：
民事訴訟法第466條之1（第1項、第2項）：
對於第二審判決上訴，上訴人應委任律師為訴訟代理人。但上訴
人或其他法定代理人具有律師資格者，不在此限。
上訴人之配偶、三親等內之血親、二親等內之姻親，或上訴人為
法人、中央或地方機關時，其所屬專任人員具有律師資格並經法
院認為適當者，亦得為第三審訴訟代理人。
